臺灣高等法院臺中分院民事判決　　　　　 96年度家上字第3號
上　訴　人　蔡榮
訴訟代理人　乙○○
被上訴人　　甲○○
訴訟代理人　劉淑華律師
上列當事人間請求離婚事件，上訴人對於民國95年10月26日臺灣
彰化地方法院95年度婚字第434號第一審判決提起上訴，本院於
96年2月27日言詞辯論終結，判決如下：
    主  文
上訴駁回。
第二審訴訟費用由上訴人負擔。
    事  實
一、被上訴人主張：兩造於民國（下同）70年08月31日結婚，生
    育長子蔡松志（71年06月23日生，已成年）、次子蔡松叡（
    74年10月31日生，於93年04月24日亡）。兩造婚後定居於彰
    化市○○街217號，與上訴人之父母同住。73年間因長子蔡
    松志之管教問題，上訴人竟出手掌摑被上訴人，致被上訴人
    耳膜受損，又上訴人屢因細故對上訴人自己父親蔡春輝辱罵
    三字經，動粗，被上訴人驚嚇之餘，奔回娘家閃避，上訴人
    不聽被上訴人之父親呂添相勸戒，對被上訴人之父親呂添相
    亦以三字經出言侮辱。75年間，上訴人因合夥投資事業不順
    遂，自此未外出就業，整日遊手好閒，又積欠銀行貸款利息
    無力支付，屢次要求被上訴人向親友借貸週轉，如有不遂，
    即以三字經辱罵被上訴人。被上訴人白天從事教職，工作繁
    忙，上訴人卻時常在半夜叫被上訴人起床，並以三字經侮罵
    原告父親，讓被上訴人不得安寧，致使被上訴人在上班途中
    ，精神恍惚，險生意外。被上訴人不堪丈夫遊手好閒及長期
    受家庭暴力、侮辱、騷擾，迫於無奈自83年間起攜同兩名子
    女返回娘家與被上訴人父母同住，上訴人雖有口頭表示願意
    悔改，被上訴人回去後，仍上班三、五日後就辭職，對自己
    父母仍大小聲，罵三字經，甚至毆打，對被上訴人亦會罵三
    字經，晚上會吵被上訴人起床，罵被上訴人公親，惡行不改
    ，令被上訴人身心俱疲幾乎崩潰，被上訴人為照顧兩名幼子
    ，不願與上訴人繼續爭吵，乃又搬出，與上訴人正式分居，
    至今兩造分居已逾12年。兩造所生次子蔡松叡於93年04月24
    日不幸發生車禍意外身亡，被上訴人強忍悲傷，獨自處理所
    有喪葬及車禍賠償事宜，上訴人卻不聞不問，連喪禮亦未到
    場，上訴人之無情，實令被上訴人心寒。現長子蔡松志已成
    年，被上訴人已心無罣礙，兩造婚姻早已名存實亡，難以繼
    續維持，爰依民法第1052條第2項規定請求判決離婚。
二、上訴人則以：兩造間分居至今已逾12年固然屬實，惟夫妻間
    口角難免，但上訴人並未毆打被上訴人，亦未口出惡言，亦
    未毆打自己父親或對被上訴人之父親出言侮辱，被上訴人之
    主張均為陳年舊事。被上訴人自83年以子女就學問題，逕行
    帶兩名子女搬離家中，回去娘家居住。上訴人曾多次親自前
    往被上訴人娘家，希望接被上訴人母子回家，遭被上訴人拒
    絕。被上訴人父親曾於83年間，至上訴人在山中街之住所毆
    打上訴人，並警告上訴人不得再找被上訴人，導致上訴人不
    敢再要求被上訴人回家，是兩造分居12年，全由被上訴人蓄
    意造成，並非上訴人造成。上訴人二子蔡松叡於93年04月24
    日車禍身亡後，即前往殯儀館探視，上訴人因痛失愛子情緒
    不穩定，恐白髮人送黑髮人之再次傷痛，喪禮雖未到場，但
    委由上訴人姊妹前往致哀，反而被上訴人於公婆喪禮，拒未
    協助處理，全由上訴人及上訴人姊妹自行處理，並於發喪當
    日，亦未到場等語作為抗辯。
三、被上訴人主張：兩造於民國（下同）70年08月31日結婚，生
    育長子蔡松志（71年06月23日生，已成年）、次子蔡松叡（
    74年10月31日生，於93年04月24日亡）。兩造婚後定居於彰
    化市○○街217號，與上訴人之父母同住。83年間被上訴人
    攜同兩名子女返回娘家與被上訴人父母同住分居，兩造分居
    至今已逾12年等事實，已據被上訴人提出戶籍謄本一份為證
    ，且為上訴人所不爭執，自堪信為真實。
四、次被上訴人主張73年間因長子蔡松志之管教問題，上訴人竟
    出手掌摑被上訴人，致被上訴人耳膜受損，又上訴人屢因細
    故對上訴人自己父親蔡春輝辱罵三字經，動粗，被上訴人驚
    嚇之餘，奔回娘家閃避，上訴人不聽被上訴人之父親呂添相
    勸戒，對被上訴人之父親呂添相亦以三字經出言侮辱。75年
    間，上訴人因合夥投資事業不順遂，自此未外出就業，整日
    遊手好閒，又積欠銀行貸款利息無力支付，屢次要求被上訴
    人向親友借貸週轉，如有不遂，即以三字經辱罵被上訴人。
    被上訴人白天從事教職，工作繁忙，上訴人卻時常在半夜叫
    被上訴人起床，並以三字經侮罵被上訴人父親，讓被上訴人
    不得安寧，致使被上訴人在上班途中，精神恍惚，險生意外
    。被上訴人不堪丈夫遊手好閒及長期受家庭暴力、侮辱、騷
    擾，始迫於無奈於83年間起攜同兩名子女返回娘家與被上訴
    人父母同住，上訴人雖有口頭表示願意悔改，被上訴人回去
    後，仍上班三、五日後就辭職，對自己父母仍大小聲，罵三
    字經，甚至毆打，對被上訴人亦會罵三字經，晚上會吵被上
    訴人起床，罵被上訴人公親，惡行不改，令被上訴人身心俱
    疲幾乎崩潰，被上訴人為照顧兩名幼子，不願與被告繼續爭
    吵，乃與上訴人正式分居，此為兩造分居之原因，則為上訴
    人所否認，並以前詞置辯。惟查兩造之子蔡松志於本院到庭
    證稱：「我父親從我有記憶開始都沒工作，全家只有我母親
    在賺錢，父親整天在家裡游手好閒，經常為一些小事對我母
    親發脾氣、摔碗盤，我是沒親眼看到我父親打我爺爺，但是
    從我爺爺的門有被硬撬的痕跡及我父親會大聲罵「幹」，他
    是在管爺爺不准他喝酒，他也會對我母親經常罵三字經。」
    「我在半夜有聽過他們吵架出手的聲音，我父親有一次拿Ｂ
    Ｂ彈打我母親的手，我母親說很痛，他還不停手，打了三、
    四次，當時我覺得父親不太正常。」「我父親曾去我外公家
    找我母親理論，有對我外公動手，然後被我外公制伏。」「
    分居後我母親也曾回去過，但我父親又故態復萌，分居13年
    他們沒有互相關心，他們不太可能再復合，我母親對我父親
    已無感情，不容易讓他們復合。」等語，上訴人雖以證人蔡
    松志因受被上訴人影響所為陳述不實云云。惟為人子女，如
    父無此行為，應尚不至虛偽陳述陷父於不義，本院認為證人
    之證詞，無不採之理由。是以依證人之證詞及上訴人之相關
    陳述，堪認被上訴人主張分居之原因係分居以前，上訴人遊
    手好閒及經常以言語、肢體對被上訴人或兩造之父母辱罵、
    暴力相向、騷擾之事實為可採。又上訴人對於兩造之次子之
    喪禮未到場乙節並不爭執，僅辯稱因痛失愛子情緒不穩，恐
    再次傷痛，因此委由姊妹前往致哀，足證被上訴人之主張兩
    造分居12年，長期未曾共同生活，彼此亦無互相聯繫與關懷
    ，甚至於兩造之次子過世時，亦無相互扶持撫慰傷痛，兩造
    間感情淡薄，夫妻情分之殆滅，婚姻關係早已名存實亡。
五、按有前項以外之重大事由，難以維持婚姻者，夫妻之一方得
    請求離婚，民法第1052條第2項定有明文，該項為抽象的、
    概括的離婚事由，此乃緣於民國七十四年修正民法親屬編時
    ，為因應實際需要，參酌各國立法例，導入破綻主義思想所
    增設。關於「難以維持婚姻之重大事由」，係以婚姻是否已
    生破綻而無回復之希望為其判斷之標準。而婚姻是否已生破
    綻無回復之希望，則應依客觀之標準，即難以維持婚姻之事
    實，是否已達於倘處於同一境況，任何人均將喪失維持婚姻
    意欲之程度而定。本件兩造分居既已逾12年，而分居之原因
    ，乃因上訴人遊手好閒及經常以言語、肢體對被上訴人或兩
    造之父母辱罵、暴力相向、騷擾，被上訴人經常受有精神上
    之虐待，致使被上訴人身心俱疲而不堪同居，屬可歸責於上
    訴人之事由，有如前述，又兩造分居12年，長期未曾共同生
    活，彼此亦無互相聯繫與關懷，甚至於兩造之次子過世時，
    亦無相互扶持撫慰傷痛，兩造間感情淡薄，夫妻情分之殆滅
    ，婚姻關係早已名存實亡，已達於倘處於同一境況，任何人
    均將喪失維持婚姻意欲之程度。足見兩造之婚姻已生破綻而
    無回復之希望，且被上訴人堅決表示無意維持此段婚姻，表
    達出強烈之離婚意願，兩造間婚姻關係已生破綻，而無復合
    之可能。從而，被上訴人本於上開法律關係，請求離婚，依
    法應予准許。原審判決准被上訴人與上訴人離婚，於法並無
    不合。上訴意旨指摘原判決不當，求予廢棄改判，為無理由
    ，應予駁回其上訴。
六、二造其餘攻擊防禦方法，經審酌後，核與判決結果不生影響
    ，爰不一一贅述，併此敘明。
據上論結，本件上訴為無理由，依民事訴訟法第四百四十九條第
一項、第七十八條判決如主文。
中　　華　　民　　國　　96　　年　　3 　　月　　13　　日
                  民事第三庭    審判長法  官  陳照德
                                      法  官  曾謀貴
                                      法  官  蔡王金全
以上正本係照原本作成。
如對本判決上訴，須於收受判決送達後20日內向本院提出上訴書
狀，其未表明上訴理由者，應於提出上訴後20日內向本院提出上
訴理由書 (須按他造人數附具繕本)。
上訴時應提出委任律師為訴訟代理人之委任狀。具有民事訴訟法
第466條之1第1項但書或第2項之情形為訴訟代理人者，另應附具
律師及格證書及釋明委任人與受任人有該條項所定關係之釋明文
書影本。
                                      書記官  許麗花
中　　華　　民　　國　　96　　年　　3 　　月　　13　　日
                                                      Ｍ
